臺灣板橋地方法院刑事判決　　　　　　100年度重訴緝字第5號
公　訴　人　臺灣板橋地方法院檢察署檢察官
被　　　告　陳義雄
選任辯護人　曹珮怡律師
　　　　　　謝岳龍律師
上列被告因殺人案件，經檢察官提起公訴（77年度偵字第11464
號），本院判決如下：
    主  文
陳義雄共同殺人，累犯，處有期徒刑拾捌年，褫奪公權拾年。
長刀把沒收。
    事  實
一、陳義雄前曾犯詐欺罪，經臺灣臺北地方法院判處有期徒刑5
    月確定，於民國73年1 月28日執行完畢。詎猶不知悔改，其
    因前曾與李國清、黃文興等人在臺北縣板橋市（現改制為新
    北市板橋區○○○路177 巷4 弄4 號5 樓陳宗禮住處打麻將
    賭博，因輸錢乃懷疑李國清、黃文興有詐賭之嫌，甚為不滿
    ，圖思報復，於77年12月15日晚間得悉李國清、黃文興二人
    仍於陳宗禮上揭住處打麻將，即以電話邀約陳宏仕（業經臺
    灣高等法院以78年度上重訴字第27號判處無期徒刑、褫奪公
    權終身，並經最高法院以78年度台上字第4617號駁回上訴確
    定）、林建興（業經臺灣高等法院以78年度上重訴字第27號
    判處有期徒刑14年、褫奪公權10年，並經最高法院以78年度
    台上字第4617號駁回上訴確定），至陳宗禮上揭住處樓下，
    並夥同真實姓名年籍不詳綽號「阿成」、「惡霸」、「大胖
    」之成年男子前來會合，經陳義雄將上情相告後，渠等遂基
    於共同殺人之犯意聯絡，於77年12月16日凌晨零時30分許，
    由陳義雄率同陳宏仕、林義興及各攜帶有長刀1 把之「阿成
    」、「惡霸」、「大胖」，一同上樓至陳宗禮上揭住處，於
    進入後，陳義雄先向李國清、黃文興稱「賭博要公平」，接
    著「阿成」出手毆打黃文興，「大胖」以桌上玻璃杯擲擊黃
    文興頭部，李國清因不明對方之來意，毫無防衛準備，竟上
    前勸架，陳宏仕與「阿成」、「惡霸」、「大胖」等人則輪
    持長刀（因僅3 把，故傳來傳去持用），陳義雄則就地拿起
    陳宗禮住處之裁縫剪刀，林建興以徒手，共同毆殺李國清、
    黃文興二人，經陳宗禮及其母懇求亦不罷手，直至李國清、
    黃文興二人不支倒地，始相偕逃離，陳宗禮立即將李國清、
    黃文興二人送往臺北縣立板橋醫院急救，黃文興因閃避得宜
    ，僅受有左額頭部約4 公分見方之皮下血腫及其上有不規則
    之裂傷，經縫合治療後返家，幸免於難。李國清則下腹部左
    側刺割傷一處3.8 ×2.2 ×13公分，並內臟損傷，顱頂後左
    上部砍割傷3 ×0.3 ×0.5 公分、肩胛間及肩胛部左邊有5
    ×0. 2公分、右邊有6 ×0.5 公分之挫擦傷，並有手掌大的
    局部瘀血，嗣因頭腹部割刺傷及腹腔內出血，不治死亡。陳
    宏仕、林建興逃離現場後，依陳義雄之囑，一起搭乘計程車
    ，前往臺北市○○○路星星賓館405 室藏匿，陳宏仕並以電
    話分別通知其女友何敏華、朋友闕進富至星星賓館及其附近
    ，請其前往臺北縣三重市（現改制為新北市三重區○○○路
    50 巷25 號5 樓住處拿取衣物，供其更換。嗣於77年12月16
    日上午5 時許，何敏華、闕進富至上址取得陳宏仕等衣物，
    正欲離去時，為警逮獲，並依何敏華之供述，於同日6 時許
    ，在前揭星星賓館405 室，為警將陳宏仕、林建興當場逮捕
    ，並扣得其二人所有均沾有血跡之長褲各一條。陳義雄、「
    阿成」、「惡霸」、「大胖」則逃匿無蹤。而陳義雄經本院
    於78 年4月21日發布通緝，嗣於100 年7 月8 日始經警緝獲
    到案接受審判。
二、案經臺北縣警察局（現改制為新北市政府警察局）板橋分局
    報請臺灣臺北地方法院板橋分院檢察處（現改制為臺灣板橋
    地方法院檢察署）檢察官偵查起訴。
    理    由
壹、程序方面：
    按被告以外之人於審判外之言詞或書面陳述，除法律有規定
    者外，不得作為證據；被告以外之人於審判外之陳述，經當
    事人於審判程序同意作為證據，法院審酌該言詞陳述或書面
    陳述作成時之情況，認為適當者，亦得為證據，刑事訴訟法
    第159 條第1 項、第159 條之5 第1 項分別規定甚明。本判
    決下列所引用被告以外之人於審判外之陳述（包括書面陳述
    ），雖屬傳聞證據，惟公訴人、被告陳義雄及其辯護人就該
    等審判外陳述之證據能力，於本案言詞辯論終結前均未聲明
    異議。本院審酌該等證據資料製作時之情況，並無違法不當
    及證明力明顯過低之瑕疵，以之作為證據應屬適當，揆諸前
    開規定，認該等證據資料均有證據能力，合先敘明。
貳、實體方面：
一、訊據被告陳義雄固坦承涉有上開殺人犯行，惟辯稱：伊並沒
    有拿刀。陳宏仕之前有帶阿成去陳宗禮家打過牌，隔天碰到
    伊說，他被人家詐賭，伊就勸他不要去就好，但是他心理不
    滿，伊就約他隔天去跟李國清、黃文興理論，12月15號晚上
    伊在陳宗禮住處樓下碰到陳宏仕，伊說我們兩個人上去理論
    就好，你帶那麼多人幹什麼？但他帶了三、四個人，伊並不
    認識「阿成」、「惡霸」、「大胖」，伊就跟在他後面上去
    ，後來講不好就打起來了，我們看他們倒了，流血就跑了，
    我們是坐計程車離開云云。辯護人則以：本案因受詐賭而必
    生不滿之人，實為同案被告陳宏仕，而非被告，同案被告陳
    宏仕係為減輕其犯罪情節，始將較重責任均推卸給被告，被
    告並非主謀，被告並未有攜帶兇器前往，亦未動手攻擊被害
    人李國清、黃文興，被告只有邀集陳宏仕，並未邀集「阿成
    」、「惡霸」、「大胖」等人，被告所參與情節實非重大等
    語置辯。然查：
  (一)前揭事實，業據證人陳宗禮在警詢時證稱：12月16日零時30
    分許，伊認識但不熟的友人陳義雄與另名綽號「鳳淑」的年
    輕人，帶4 、5 名不認識年輕人陸續進門，約5 分鐘即分兩
    批各別把李國清、黃文興拖帶打至客廳，伊兩邊勸架無效，
    伊母親跪著祈求大哭不要傷人，伊見黃文興滿臉是血，還是
    被數名踢打，事後他們趕緊離去，之前伊見他們之中有2 把
    長刀約2 、30分長，綽號「鳳淑」有1 把，另外1 把不知誰
    拿的，他們走後，黃文興坐在沙發，李國清躺在地上，伊趕
    緊打119 叫救護車護送李國清、黃文興到板橋縣立醫院急救
    ，才知李國清腹部被刺一個洞，醫生急救至12月16日2 時55
    分宣布死亡，黃文興前額頭部約4 公分傷痕等語（參見相字
    卷第4 頁）；其於偵查中並證稱：當日陳義雄帶了5 個人進
    來，當時李國清在打麻將，陳義雄就故意找麻煩，然後才打
    殺起來，伊看好像有2 把刀及1 把剪刀，陳義雄可能是懷疑
    李國清的太太和黃文興二人同謀詐賭等語（參見偵字卷第55
    頁背面）；嗣於前案本院審理時亦證稱：當日李國清是傍晚
    6 、7 點來，黃文興是案發前約20分來，有李國清、伊姨子
    、堂姊、陳冬生、伊太太之弟、伊太太之大姊在伊家，陳義
    雄他們進來幾分鐘就發生事情，陳義雄、陳宏仕及林建興是
    同時到達的，並沒有人詐賭，他們來後有一人找黃文興麻煩
    ，伊有看到2 把長約30公分之刀子，陳義雄帶5 個人來，他
    們刀子傳來傳去，看不清何人拿刀，他們打架時我們在拉勸
    ，後來不知何人拿刀子出來，刀子後來也帶走了，而剪刀是
    伊家裡做裁縫使用的，伊不清楚是何人拿的等語（參見本院
    78年度重訴字第5 號卷第107 頁至108 頁）；其後在前案二
    審審理時並證稱：當天下午李國清有來打牌，沒帶他太太來
    ，而陳宏仕沒來，陳義雄下午沒來打牌，但有來聊天，而李
    國清在兇殺未發生前有出去一下，即晚上7 、8 點有出去，
    而10點多有再回來打牌，陳義雄是下午來聊天，聊一聊就走
    了，出去後到兇殺案發生時間前10分鐘回來，他是和陳宏仕
    、林建興和其他不詳姓名者來，那時李國清還在打牌，他們
    進來後，「阿成」有要找李國清、黃文興麻煩，陳義雄有提
    出賭博要公平之事，而這樣就衝突起來。李國清、黃文興之
    前有與陳義雄打牌過，至於陳宏仕很少打，沒印象有無跟他
    們打，陳義雄、陳宏仕進來以後沒多久就發生兇殺案，當時
    是誰拿刀出來伊不知道，不過有2 把刀，他們傳來傳去，幾
    乎陳宏仕、林建興等人都有拿到，陳義雄是帶頭的，他在旁
    邊看等語（參見二審卷第89頁至91頁）。參互以觀，由證人
    陳宗禮之前揭證詞可知，本案衝突之起因顯係由被告所發起
    ，是被告前開辯解，委不足採。
  (二)再者，共犯陳宏仕在警詢時供稱：伊於77年12月15日晚上，
    與林建興在伊住處看電視時，和伊同住之陳義雄打電話回來
    叫伊跟林建興馬上趕到板橋市○○路177 巷4 弄4 號樓下等
    他，有事要處理，接著伊和林建興坐計程車到該處後，看到
    陳義雄與綽號「阿成」、「惡霸」、「大胖」等人在那裏等
    我們，陳義雄對我們說有賭博的事要處理，接著大家就上了
    5 樓，進屋後陳義雄跟黃文興、李國清說：「賭博要公平」
    ，接著「阿成」即出手毆打黃文興，後來「阿成」、「惡霸
    」、「大胖」分別持長約30公分的尖刀，陳義雄持剪刀，伊
    與林建興以拳腳，伊有從綽號「阿成」之男子手上接過刀後
    ，隨即又被「阿成」搶回去了，該批兇器應該是他們拿走了
    ，六人圍毆刺殺李國清及黃文興，至他們倒地後，我們才下
    樓分乘2 部計程車離開，伊與林建興到台北市○○○路星星
    賓館405 號房等陳義雄的電話，接著伊打電話叫伊女朋友何
    敏華及好友闕進富來賓館找伊，伊告訴他們伊出事了，要避
    風頭，要他們至伊住處幫伊整理衣褲行李後拿來給伊，並叮
    囑他們來之前先逛幾圈，打個電話進來給伊，後來就被警方
    逮捕了，伊與李國清見過一次面，至於黃文興伊就不認識了
    ，伊與他們沒有怨仇等語（參見偵字卷第5-6 頁）；在偵查
    中亦供稱：陳義雄自板橋打電話到三重給伊，伊在陳宗禮住
    家附近等他，並邀林建興一起去，陳義雄一進去就說賭博要
    公平，黃文興看「阿成」一眼，「阿成」就用手打黃文興，
    「大胖」拿茶杯砸黃文興的頭部，「惡霸」、「大胖」有拿
    刀，陳義雄拿剪刀，「惡霸」、「大胖」真實姓名伊不知道
    ，伊是經陳義雄介紹認識他們的。「阿成」、「惡霸」、「
    大胖」有拿刀，陳義雄持剪刀等語（參見相字卷第10-11 頁
    ）；在前案本院審理時並供稱：伊與林建興一起搭計程車離
    開四維路，是陳義雄叫我們去的，他說會打電話給我們，陳
    義雄與「阿成」他們一起走等語（參見本院78年度重訴字第
    5 號卷第64頁）。又共犯林建興在警詢時供稱：伊於77年12
    月15日18時許，到陳宏仕住處看電視時，與陳宏仕同住之陳
    義雄打電話回來要伊跟陳義雄一起到板橋四維路有事要處理
    ，伊和陳宏仕即坐計程車過去，到了該處後，看到陳義雄與
    綽號「阿成」、「惡霸」、「大胖」等人在那裏等我們，陳
    義雄對我們說有賭博的事要處理，接著大家就上了5 樓，進
    屋後陳義雄跟黃文興、李國清說：「賭博要公平」，接著「
    阿成」即出手毆打黃文興，後來「阿成」、「惡霸」、「大
    胖」分別持長約30公分的尖刀，陳義雄持剪刀，伊與陳宏仕
    以拳腳，六人圍毆刺殺李國清及黃文興，他們2 人倒地後，
    我們才離開，伊與陳宏仕乘計程車離開，至台北市○○○路
    星星賓館405 號房等陳義雄的電話，接著陳宏仕打電話給女
    友何敏華，交待他來賓館，伊在房間看電視一直沒有離開，
    後來就為警方逮捕，伊並不認識李國清及黃文興，跟他們也
    沒有怨仇等語（參見偵字卷第8 頁）；其在偵查中並供稱：
    伊當日正好在陳宏仕家，所以和陳宏仕一起去陳宗禮家，伊
    當時有幫忙用腳踢黃文興等語；在前案本院審理時並供稱：
    「阿成」他們是陳義雄喝酒時認識的，伊有見到陳義雄帶剪
    刀，裁縫使用之剪刀等語（參見本院78年度重訴字第5 號卷
    第65頁、第66頁）。經核其二人自警詢時、偵查中迄本院前
    案審理時之供述均互核相符，復有渠二人事後在星星賓館40
    5 室為警查獲時所扣得之血褲2 條可資佐證，且渠等之前開
    供述亦與證人陳宗禮之前開證詞相一致，自堪採信。再參諸
    證人即被害人黃文興在警詢時證稱：伊於77年12月16日零時
    30分許，在陳宗禮前揭住處看陳冬生、李國清及另二名不知
    名小姐打牌，伊在旁觀看不一會兒，大約有4 、5 名年輕人
    陸續進門，見他們個個有喝酒味道，臉紅酒味重，眼神充滿
    殺氣，他們在旁邊看了一會，就莫名其妙的朝伊打過來，這
    時李國清就起來勸架，但他們就拿起2 至3 支利器（大約長
    30公分）朝李國清肚子刺進去，刺幾刀伊不清楚，後來屋主
    陳宗禮就把我們送到板橋縣立醫院醫治，伊頭部有被玻璃瓶
    打傷，李國清被刺肚子，經送醫急救已經死亡，伊不認識殺
    伊的人，跟他們並無仇恨等語（參見相字卷第6 頁）；另證
    人即在場之賭客陳冬生在警詢時證稱：12月15日21時許，李
    國清外出又進門後不一會兒，伊與李國清、陳宗禮太太的妹
    妹、堂姊四人打麻將，至12月16日零時30分許，有一名稍胖
    體格健壯約30餘歲年輕人，與黃文興發生口角，那時即有3
    、4 名年輕人衝過來打黃文興，李國清見狀要勸架，黃文興
    被數名年輕人架出客廳，即被一名年輕人拿玻璃杯往前額頭
    重擊，血流滿臉，李國清同時被數名不詳者毆打，見其中有
    2 名手拿兇器，長約2 、30公分，不知誰殺了李國清，歹徒
    約6 、7 名，約10分離去，伊從房間出來查看，見李國清躺
    在地上，黃文興滿臉是血坐在沙發，陳宗禮打電話報案，並
    護送他們至板橋縣立醫院等語（參見相字卷第5 頁）。綜上
    ，足見本案之起因實係因被告認賭博不公而邀集陳宏仕、林
    建興、「阿成」、「惡霸」、大胖共同前往陳宗禮住處，圖
    思報復而起，且被告在現場確實有拿起陳宗禮住處之剪刀參
    與毆殺李國清、黃文興之行為。至共犯陳宏仕、林建興嗣雖
    於前案二審審理時改辯稱：當日係開車送陳宗禮父親陳慶沛
    回家，見「阿成」、「惡霸」及李國清打架，方上前勸架云
    云，惟與前揭證人之證述歧異，委不足採，自應以渠等先前
    之供述較可採信。至共犯林建興在本院審理時雖又翻異前詞
    ，改證稱：當天陳宏仕跟伊說因為他一個朋友在那裡打麻將
    ，疑似碰到老千，所以約我們過去了解情況，他沒有說是什
    麼人，但他說是他大哥，但他大哥是何人，伊不清楚，當時
    伊是跟陳宏仕、「阿成」、「惡霸」、「大胖」一起搭計程
    車去的，「阿成」、「惡霸」、「大胖」好像是陳宏仕的朋
    友，至於到場後有無看到被告，伊不太記得，伊在警詢時，
    在地下室被警察打很慘，那時警察在現場發現1 把沾血的剪
    刀，警察說怎麼會沒有人拿呢，警察說不是伊就是陳宏仕，
    警察說伊徒手，陳宏仕拿刀，那麼陳義雄就是拿剪刀，伊說
    不是，伊就被打，伊只好說是，伊沒有看到也不知道被告有
    無拿剪刀，當時伊說被告拿剪刀，是伊要辯，讓伊比較輕一
    點，所以才這樣說云云。惟參諸案發迄今已逾20年，人之記
    憶本會隨時間之經過而逐漸模糊淡忘，且共犯林建興於警詢
    時若確有遭警方刑求，何以歷次供述均未提及此節，何以其
    供述並非完全不利於己，而得以將持刀下手之責任歸諸於「
    阿成」、「惡霸」、「大胖」，是其在本院審理時之證述，
    顯係事後迴護被告之詞，不足採信。況「阿成」、「惡霸」
    、「大胖」若果係陳宏仕邀來助勢之友人，陳宏仕於前案一
    審時遭判死刑，如持刀下手之「阿成」、「惡霸」、「大胖
    」確係由其邀集而來之友人，焉有可能不供出渠等之真實姓
    名及去向，而自擔罪責，且在案發後，又焉有可能係由被告
    陪同「阿成」、「惡霸」、「大胖」等人離去；又按諸常情
    ，若果係陳宏仕因賭博輸錢而心有不滿，怎會由被告提議並
    邀約前去陳宗禮住處理論，亦有悖常理。是被告前開辯解，
    誠難採信。
  (三)又按共同正犯之成立，祇須具有犯意之聯絡，行為之分擔，
    既不問犯罪動機起於何人，亦不必每一階段犯行，均經參與
    ；又共同實施犯罪行為之人，在合同意思範圍以內，各自分
    擔犯罪行為之一部，相互利用他人之行為，以達其犯罪之目
    的者，即應對於全部所發生之結果，共同負責；而共同正犯
    間，非僅就其自己實施之行為負其責任，並在犯意聯絡之範
    圍內，對於他共同正犯所實施之行為，亦應共同負責；且共
    同正犯之意思聯絡，不限於事前有所協議，其於行為當時，
    基於相互之認識，以共同犯罪之意思參與者，亦無礙於共同
    正犯之成立（最高法院34年上字第862 號、28年上字第3110
    號、32年上字第1905號、73年台上字第1886號判例意旨可資
    參照）。查被害人黃文興受有左額頭部約4 公分見方之皮下
    血腫及其上有不規則之裂傷，經臺北縣立板橋醫院縫合治療
    後返家，有該院78年3 月15日北縣板醫字第0566號函及其所
    附病歷影本附卷可按（參見本院78年度重訴字第5 號卷第11
    3 頁、第117 頁）；又被害人李國清受有下腹部左側刺割傷
    一處3.8 ×2.2 ×13公分，並內臟損傷，顱頂後左上部砍割
    傷3 ×0.3 ×0.5 公分、肩胛間及肩胛部左邊有5 ×0.2 公
    分、右邊有6 ×0.5 公分之挫擦傷，並有手掌大的局部瘀血
    ，嗣因頭腹部割刺傷及腹腔內出血死亡，亦經檢察官督同法
    醫師相驗明確，有勘驗筆錄、相驗屍體證明書、驗斷書各1
    份在卷足稽（參見相字卷第7-8 、14-22 頁）。而頭部及腹
    部均為人體重要器官之所在，以長刀砍刺該等部位，足以致
    人於死亡，為一般人所得認識，被告係智識正常之成年人，
    實難諉為不知。被告與陳宏仕、林義興、「阿成」、「惡霸
    」、「大胖」等6 人，既於同一時地因被告認賭博不公平之
    原因，而至陳宗禮住處前去找李國清、黃文興理論報復，且
    已先行在陳宗禮住處樓下會同，對於「阿成」、「惡霸」、
    「大胖」是否各攜帶有長約30公分之長刀1 把，焉有不知之
    理，而渠等共同持約30公分之長刀或以拳腳毆殺被害人黃文
    興、李國清之頭部及腹部，經屋主陳宗禮及其家人哀求，仍
    不罷手，而以被害人李國清腹部之刀刺傷深度達約13公分，
    足見「阿成」、「惡霸」、「大胖」持刀砍殺之際，用力至
    猛，殺意至堅，有殺人逞兇之故意，並非僅止於教訓被害人
    甚明，而其結果終致黃文興頭部撕裂傷，李國清腹腔內出血
    不治死亡，足認被告有致人於死之犯意，至為灼然。是以，
    被告縱於到場之初並未持刀，惟其嗣後亦有拿起陳宗禮住處
    之剪刀參與圍毆行為，已如前述，是辯護人徒以本件係因陳
    宏仕認賭博不公而起，被告並未有攜帶兇器前往，亦未動手
    攻擊被害人李國清、黃文興，被告所參與情節實非重大云云
    置辯，實非可採。而被告與陳宏仕、林建興、「阿成」、「
    惡霸」、「大胖」間，就前開犯行，既有犯意聯絡及行為分
    擔，對於李國清之死亡結果及黃文興所受傷勢之全部結果，
    共同負責，自無分別何部分之傷，孰為下手人之必要，是自
    應均論以共同正犯。
  (四)又被告一夥究係攜帶長刀幾支進入陳宗禮住處行兇，共犯陳
    宏仕於警詢及檢察官偵訊中均供稱綽號「阿成」、「惡霸」
    及「大胖」3 人分別持用長刀行兇，亦為該3 人帶走等語（
    見偵查卷第5 頁反面、第7 頁反面、相字卷第11頁反面），
    核與共犯林建興於警詢時所供「阿成」、「惡霸」及「大胖
    」等三人分別持刀相符（見偵卷第8 頁反面）；再參以被害
    人黃文興亦指稱「他們（即被告等）拿起二至三支利器（長
    約30公分）朝李國清肚子刺進」云云（偵卷第16頁反面），
    則被告一夥係攜帶3 支長刀進屋行兇，已至明顯，此雖與證
    人陳宗禮證稱被告一夥持用二把刀，未盡一致，然陳宗禮係
    證稱「我看好像二把刀」，「當時很亂，他們傳來傳去，看
    不清」，「誰拿出刀來我不知道，不過有兩把他們傳來傳去
    」等語（見偵卷第55頁反面、本院78年度重訴字第5 號卷第
    108 頁、二審卷第90頁反面），則陳宗禮在混亂中憑印象而
    陳證，而共犯陳宏仕與林建興於事前已會合知情，又同進同
    出，所供攜帶長刀3 把（被告在屋內就地所取剪刀不計），
    自較可信為確實，是起訴書認有4 把長刀，尚有誤認，併此
    敘明。
  (五)綜上所述，被告前開辯解，顯係事後避就卸責之詞，委不足
    採，本件事證明確，被告前開犯行洵堪認定，應予依法論科
    。
三、又被告行為後，刑法及其施行法業於95年7 月1 日修正施行
    ，關於新舊法律變更之比較適用，原則上應就罪刑有關之共
    犯、未遂犯、想像競合犯、牽連犯、連續犯、結合犯，以及
    累犯加重、自首減輕暨其他法定加減原因（如身分加減）與
    加減例等一切情形，綜其全部罪刑之結果而為比較（最高法
    院95年第8 次刑事庭會議決議參照）。經查：
  (一)修正前刑法第28條規定：「2 人以上共同實施犯罪之行為者
    ，皆為正犯」，修正後刑法第28條則規定：「2 人以上共同
    實行犯罪之行為者，皆為正犯」。其中「實施」一語，涵蓋
    陰謀、預備、著手及實行之概念在內，其範圍較廣；而「實
    行」則著重於直接從事構成犯罪事實之行為，其範圍較狹，
    是修正後刑法共同正犯之範圍已有限縮。共同正犯之範圍既
    因此而有變動，自屬犯罪後法律有變更，而非僅屬純文字修
    正（最高法院96年度臺上字第934 號判決參照），本案被告
    之犯罪行為，依新舊法，均成立共同正犯，適用新法並無較
    有利於被告。從而，依據刑法第2 條第1 項前段，自應適用
    修正前之相關規定。
  (二)又修正後刑法第47條第1 項與修正前刑法第47條關於累犯加
    重之規定，內容雖有不同，惟就被告再次犯罪係出於故意犯
    部分，無論依修正前後刑法第47條之規定均構成累犯，是此
    部分修正對被告言之，並無有利或不利之情形，於刑法修正
    施行後法院為裁判時，無庸為新、舊法之比較，自應逕適用
    裁判時法即修正後刑法第47條第1 項之規定（最高法院97年
    度第2 次刑事庭會議決定參照）；再關於修正前刑法第26條
    前段規定之一般未遂犯之處罰效果，於修正後移置於第25條
    第2 項，其實質內容並無改變，亦非屬法律之變更，亦應逕
    適用修正後之規定；又關於想像競合犯之規定，修正後刑法
    第55條但書係科刑之限制，為法理之明文化，非屬法律之變
    更（最高法院95年第8 次刑事庭會議決議參照），自毋庸比
    較新舊法，而應逕適用修正後之規定；另有關褫奪公權之規
    定，修正前刑法第37條第2 項規定：「宣告六月以上有期徒
    刑，依犯罪之性質認為有褫奪公權之必要者，宣告一年以上
    十年以下褫奪公權」，修正後同條項則規定：「宣告一年以
    上有期徒刑，依犯罪之性質認為有褫奪公權之必要者，宣告
    一年以上十年以下褫奪公權」，惟因從刑附屬於主刑，除法
    律有特別規定者外，依主刑所適用之法律，自毋庸單獨為新
    舊法之比較（參見最高法院95年第8 次刑事庭會議決議），
    併此敘明。
四、核被告所為，係犯刑法第271 條第1 項殺人罪及同法第271
    條第2 項、第1 項殺人未遂罪。被告與陳宏仕、林建興、綽
    號「阿成」、「惡霸」、「大胖」等人間，有犯意之聯絡及
    行為之分擔，均為共同正犯。又被告以共同殺人之犯意，於
    同時同地毆殺黃文興成傷未死，殺死李國清，係一行為而觸
    犯二罪名，為想像競合犯，應從一重之殺人既遂罪處斷。末
    查，被告前曾受有如事實欄第一項所載之犯罪科刑及執行情
    形，有臺灣高等法院被告前案紀錄表1 份在卷可憑，其於受
    有期徒刑之執行完畢後，5 年以內故意再犯本件有期徒刑以
    上之罪，為累犯，應依刑法第47條第1 項規定加重其刑，惟
    殺人罪法定本刑為死刑、無期徒刑部分依法不得加重，應僅
    就法定刑有期徒刑部分加重其刑。爰審酌被告前有賭博、詐
    欺前科，素行非佳，僅因賭博輸錢，即懷疑遭人詐賭，圖思
    報復，任意持刀行兇，造成被害人李國清死亡及被害人黃文
    興受有傷害，足見其手段暴戾，目無法紀，嚴重危害社會治
    安，惡性匪淺，暨斟酌其犯罪後逃亡逾20年，影響偵審程序
    之進行，迄至100 年7 月8 日始經警緝獲到案接受審判之犯
    後態度，惟業與被害人家屬周碧、李權展以新臺幣30萬元
    達成和解，有和解書1 份在卷可按等一切情狀，量處如主文
    所示之刑，並依修正前刑法第37條第2 項之規定，依其犯罪
    性質所必要宣告褫奪公權10年。又本件被告犯罪時間雖係在
    79年10月31日以前，惟因其係在中華民國八十年罪犯減刑條
    例於80年1 月1 日施行前，即經本院於78年4 月21日發布通
    緝，嗣於100 年7 月8 日始經警緝獲到案接受審判，依中華
    民國八十年罪犯減刑條例第6 條規定，自不得依該條例規定
    減刑。再者，本件被告犯罪時間雖亦係在96年4 月24日以前
    ，惟因其係在中華民國九十六年罪犯減刑條例於96年7 月16
    日生效施行前，即經本院於上開時間發布通緝，嗣於100 年
    7 月8 日始經警緝獲到案接受審判，依中華民國九十六年罪
    犯減刑條例第5 條規定，自亦不得依該條例規定減刑。
五、末按沒收依我國刑法規定，為從刑之一種，附屬於主刑，不
    生比較輕重問題，而刑法第38條於修法後除文字修正外，僅
    於同條第1 項第3 款增列「因犯罪所生」之物為裁量沒收之
    範圍，而本件並無因被告犯罪所生之物扣案，上開修正對於
    被告應刑罰之內容亦無影響。查本件被告共同犯罪所使用之
    長刀3 把，應屬共犯「阿成」、「惡霸」、「大胖」等人所
    有，雖未扣案，但已為被告與共犯「阿成」、「惡霸」、「
    大胖」等人於行兇完畢帶走，尚不能證明業已滅失，自應依
    刑法第38條第1 項第2 款之規定宣告沒收；至被告持用之剪
    刀1 把，應屬陳宗禮所有之物，自毋庸併予宣告沒收，附此
    敘明。
據上論斷，應依刑事訴訟法第299 條第1 項前段，刑法第2 條第
1 項前段、修正前刑法第28條、第271 條第1 項、第2 項、第55
條、第47條第1 項、修正前刑法第37條第2 項、第38條第1 項第
2 款，判決如主文。
本案經檢察官游璧庄到庭執行職務。
中    華    民    國   100    年    11    月    9     日
                  刑事第九庭  審判長法  官  王士珮
                                    法  官  張誌洋
                                    法  官  李俊彥
以上正本證明與原本無異。
如不服本判決應於收受判決後10日內向本院提出上訴書狀，並
應敘述具體理由。其未敘述上訴理由者，應於上訴期間屆滿後
20日內向本院補提理由書（均須按他造當事人之人數附繕本）
「切勿逕送上級法院」。
                                    書記官  金和國
中    華    民    國   100    年    11    月    9     日
附錄本案論罪科刑法條全文：
中華民國刑法第271條
殺人者，處死刑、無期徒刑或10年以上有期徒刑。
前項之未遂犯罰之。
預備犯第1 項之罪者，處2 年以下有期徒刑。